臺灣高等法院刑事判決　　　　　　　　100年度上易字第489號
上　訴　人
即　被　告　林國光
上列上訴人因恐嚇案件，不服臺灣士林地方法院99年度易字第27
9 號，中華民國99年11月29日第一審判決（起訴案號：臺灣士林
地方法院檢察署98年度調偵字第 542號），提起上訴，本院判決
如下：
    主  文
上訴駁回。
    事  實
一、林國光與楊麗勉原為男女朋友，然因理念不合，多次討論分
    手事宜，詎林國光竟意圖為自己不法之所有，於民國98年 6
    月5日晚上，在楊麗勉位於臺北市大同區○○○路360 之2號
    14樓之6 與林國光同居之住處內，向楊麗勉告以：「要分手
    ，一定要拿新臺幣（下同）100 萬元作為分手費，若是不給
    ，會跟妳沒完沒了，不要想在這個地方混下去」，以此加害
    生命、身體、財產之事恐嚇楊麗勉，楊麗勉雖未心生畏怖，
    然因不堪其擾，故允諾之，於翌（ 6）日，自其台新銀行新
    莊分行帳號：00000000000000號帳戶內提領 100萬元現金交
    與林國光，然林國光於同年6月8日返還該 100萬元，並向楊
    麗勉告稱不想就這樣分手等語。林國光嗣於98年6月15 日晚
    間，在上址內，因細故與楊麗勉再生爭執，另行起意，基於
    為自己不法之所有之意圖，向楊麗勉告稱：「要拿100 萬元
    ，不要再這樣下去，要分手，如果不給錢，要給妳毀容」，
    以此加害身體之事恐嚇楊麗勉，楊麗勉雖未生畏懼之心，然
    為求分手，仍應允之，於翌（16）日上午，又自其上揭帳戶
    內提領100萬元現金交給林國光。
二、案經楊麗勉訴由臺北市政府警察局大同分局報請臺灣士林地
    方法院檢察署檢察官偵查起訴。
    理  由
壹、證據能力之判斷：
(一)被告以外之人，於審判外之言詞或書面陳述，除法律有規定
    者外，不得作為證據，刑事訴訟法第159條第1項定有明文。
    被告以外之人（包括證人、鑑定人、告訴人、被害人及共同
    被告等）於審判外之言詞或書面陳述，即所謂傳聞證據，由
    於傳聞證據有悖法院直接審理及言詞審理之精神，妨礙當事
    人之反對詰問權，影響程序正義之實現，除法律有規定者（
    例如同法第159條第2項、同法第159條之1至之5、同法第206
    條等）外，原則上不具證據能力。查本件證人即告訴人楊麗
    勉於警詢時之證詞，係屬審判外之陳述，又無刑事訴訟法第
    159 條之1至之5所定得例外作為證據之情形存在，被告之辯
    護人又爭執證人前開證述，認無證據能力，是本院認證人楊
    麗勉於警詢時之證詞無證據能力，未採為本案判斷之依據。
(二)再按刑事被告詰問證人之權利，係憲法所保障之基本人權及
    訴訟權基本內容之一，不容任意剝奪；其於現行刑事訴訟制
    度之設計，則以刑事訴訟法第166條以降規定之交互詰問為
    實踐，藉賦予當事人在公判庭當面輪流盤問證人，以求發見
    真實之機會，而辨明供述證據之真偽。然此項詰問規定，屬
    於人證之調查，與刑事訴訟法第164 條規定證物應提示辨認
    或告以文書要旨，第165 條所定筆錄文書應宣讀（交付閱覽
    ）或告以要旨等物證之調查，同屬調查證據程序之一環。偵
    查中檢察官為蒐集被告犯罪證據，訊問證人旨在確認被告嫌
    疑之有無及內容，與審判期日透過當事人之攻防，調查證人
    以認定事實之性質及目的有別。偵查中訊問證人，法無明文
    必須傳喚被告使之得以在場；刑事訴訟法第248條第1項前段
    雖規定「如被告在場者，被告得親自詰問」，事實上亦難期
    被告有於偵查中行使詰問權之機會。此項未經被告詰問之被
    告以外之人於偵查中向檢察官所為之陳述，被告於審判中非
    不得放棄對原供述人之反對詰問權，刑事訴訟法第288條第2
    項前段規定「審判長對於準備程序中當事人不爭執之被告以
    外之人之陳述，得僅以宣讀或告以要旨代之」，即明斯旨。
    從而，該未經被告詰問之被告以外之人於偵查中向檢察官所
    為之陳述，除顯有不可信之情況者外，依刑事訴訟法第 159
    條之1第2項規定，係屬有證據能力，但為未經完足調查之證
    據。當事人對於詰問權既有處分之權能，則此項詰問權之欠
    缺，非不得於審判中由被告行使以補正，而完足為經合法調
    查之證據（最高法院96年度台上字第1870號判決可佐）。查
    證人楊麗勉於98年10月22日偵訊時向檢察官所為陳述，業經
    依法具結在案，且觀諸該筆錄製作時之情況，亦無顯不可信
    之情況存在，原審復於99年11月15日審理期日復已傳喚證人
    到庭，給予被告及其辯護人充分行使反對詰問權之機會，依
    前開說明，證人前揭偵訊時之證言，自有完足之證據能力，
    被告之原審辯護人徒以證人受偵訊時未經被告反對詰問而爭
    執其於偵訊時證言之證據能力，即非可採。
(三)又按存摺係作為存、提款之用，存摺之製作人係銀行行員，
    就存、提款紀錄以機械式記錄方式列印在存摺內，作為存款
    戶存、提款之憑證，並非被告以外之人於審判外之言詞或書
    面陳述，自非傳聞證據，並無刑事訴訟法第 159條傳聞法則
    之適用，且因無其他違背法定程序而取證之情形，依刑事訴
    訟法第158條之4反面解釋，本案之告訴人提出之台新銀行新
    莊分行存摺影本自有證據能力。
貳、實體部分：
一、訊據被告林國光矢口否認有何恐嚇取財之犯行，辯稱：伊有
    與楊麗勉吵架，但未恐嚇她；98年6 月6 日那天，伊並未收
    到楊麗勉的100 萬元，而同年6 月16日，伊固然有收到楊麗
    勉交付之100 萬元現金，但那是她自願給付的分手費，給伊
    做生意用，伊賺了錢就會返還云云。惟查：
(一)上揭事實，業據證人即告訴人楊麗勉於偵、審中分別結證明
    確（參偵卷第92頁及原審卷第47至51頁），復有告訴人台新
    銀行新莊分行帳號00000000000000號帳戶存摺影本在卷足憑
    （詳偵卷第29、30頁）。告訴人已以證人身分具結作證，以
    擔保證言之真實性及憑性，在負擔偽證重罪處罰之心理壓力
    ，已能提高證人之責任心及警戒心，其自當為誠實之陳述，
    且觀之證人楊麗勉證述被告如何出言恫稱：「要分手，一定
    要拿 100萬元作為分手費，若是不給，會跟妳沒完沒了，不
    要想在這個地方混下去」、「要拿 100萬元，不要再這樣下
    去，要分手，如果不給錢，要給妳毀容」各節，所證具體明
    確，前後一致，被告亦曾於原審準備程序期日一度承認伊與
    告訴人吵架時有講過這樣的話等語（見原審卷第16頁）在卷
    ，足見證人楊麗勉所述非虛，其應非設詞誣陷，被告確有出
    言表示上開內容，至為明顯。至被告雖於同日旋改口辯稱伊
    沒有講這些話，應係其事後圖飾卸責之詞，不足為採。另佐
    以卷附告訴人台新銀行新莊分行存摺影本所示之內容，其上
    明確載有98年6月6日提領 100萬元現金，同年6月8日存入92
    萬元現金，同年6月16日復提領現金100萬元，對照證人之證
    詞及上揭存、提款紀錄，益徵證人所述其 2次自銀行帳戶內
    各提領 100萬元交付與被告各情，洵屬實在，被告確實分別
    取得告訴人所交付之100萬元現金，其中第1次之100萬元於2
    日後曾返還給告訴人。被告於本院審理時亦承認第1次（6月
    15 日前）拿100萬元後，有將錢還給告訴人；告訴人嗣後又
    在6月16日上午交付100萬元予伊等語（見本院100年4月19日
    審判筆錄第2至4頁），益證證人楊麗勉指稱被告確實分別取
    得告訴人所交付之100萬元現金，其中第1次之100萬元於2日
    後曾返還給告訴人等情，洵屬實在。至被告於本院審理時辯
    稱：第1次之100萬元是在6月15日前1日交付云云，然顯與上
    開 6月6日與8日之存、提款紀錄不相符，是應以告訴人指述
    之時間，與上述告訴人台新銀行新莊分行存摺影本所示之內
    容為準。
(二)再查，依證人楊麗勉及被告於原審審理時所述參互以觀，可
    知渠等2人於8年交往期間，係由告訴人提供房子供 2人居住
    ，日常生活花費大部分亦由告訴人負擔，此外，告訴人並未
    積欠被告債務，另質之證人楊麗勉復明白陳稱：其並非心甘
    情願給被告系爭款項等語在卷，可見被告所取得告訴人所交
    付之金錢，應具有不法所有之意圖，並不因為各該款項之名
    義上是否為男女朋友分手費用或被告自稱用於做生意及賺錢
    之後是否欲返還所取得款項，而有影響。然就告訴人交付各
    100萬元財物之原因為何，訊之證人楊麗勉結證稱：伊1個女
    孩子自己住在臺北市○○○路住處，一直在那邊工作、出入
    ，被告 2次都有講這些話，罵得很兇時，伊心裡當然會怕，
    但講到後來，被告用軟的，伊就不會害怕了；是被告說伊要
    分手，要伊給被告分手費等語明確（見原審卷第48、49頁）
    ，查證人雖與被告曾為男女朋友，然已於98年 6月16日分手
    ，2人之間已無男女情誼，且告訴人自98年8月19日警詢時對
    本案提出告訴，期間更多次出庭應訊，至今已有 1年多時間
    ，衡情與被告利害相反，應無曲意迴護被告之可能，此部分
    對被告有利之證言應堪採信，準此，被告雖曾 2次出言恫嚇
    ，告訴人亦2次交付各100萬元款項與被告，但顯然並非由於
    告訴人心生畏怖所致，要不得以恐嚇既遂罪論科，惟被告既
    已著手於恐嚇取財之行為，應論以恐嚇取財未遂罪（最高法
    院81年度台上字第867號判決意旨參照）。
(三)至於被告之辯護人質疑告訴人於98年6月5日若遭被告恐嚇，
    為何未即刻報案，仍與被告居住至同年 6月16日分手，顯見
    其未受恐嚇云云。然證人楊麗勉於原審審理中已明白證稱：
    因為第1次付了100萬元之後，被告說不想分手，就把錢返還
    ，第 2次付錢之後，被告搬離同居處所，分手後平安無事，
    可是後來被告被伊朋友許懷介綁架，誤認係伊指使，對伊提
    出告訴，伊認為與自己無關，且自己付了錢還要被告，才會
    對被告提出恐嚇取財之告訴等語（見原審卷第49頁），是告
    訴人已合理解釋本件提出告訴之前因後果，況且，告訴人並
    未因被告之恫嚇言詞而完全心生畏怖，已如前述，則其基於
    何種原因與被告繼續同住？何以未於第一時間提出告訴？乃
    告訴人依當時之各項情況而為自主之決定，並無法遽然以此
    為對被告有利之認定。
(四)綜上所述，本件事證明確，被告所辯不足採信，其犯行洵堪
    認定，均應依法論科。
二、核被告所為，均係犯刑法第346 條第3 項、第1 項之恐嚇取
    財未遂罪。被告已著手於犯罪行為之實行，但因告訴人主觀
    上非因被告恐嚇犯行致心生畏怖而交付財物，為未遂犯，爰
    依刑法第25條第2 項規定，按既遂犯之刑減輕之。公訴意旨
    認被告2 次所為係犯恐嚇取財既遂罪，容有未洽，然此僅係
    犯罪狀態不同，不生變更起訴法條問題，併此指明。被告所
    犯上開2 罪，犯意各別，行為互殊，應予分論併罰。
三、原審以同上之見解，適用刑法第346 條第3項、第1項、第25
    條第2項、第41條第1項前段、第8項、第51條第5款，刑法施
    行法第1條之1第1項、第2項前段規定，並審酌被告未曾有犯
    罪科刑執行紀錄，有本院被告前案紀錄表在卷可按，素行良
    好、智識程度為高中畢業、與告訴人為同居多年男女朋友，
    分手時當應思及往日情份，好聚好散，然被告竟以恐嚇手段
    ，不法取財，告訴人雖未心生畏怖，仍 2次給付金錢各高達
    100 萬元、被告於第1次得款後，嗣將100萬元返還，但犯罪
    後始終否認犯行，難認具有悔意、告訴人於原審審理時表示
    願與被告和解，請求返還100 萬元，惟因被告並無資力，無
    法達成和解等一切情狀，分別各量處有期徒刑5月、6月，併
    諭知易科罰金之折算標準，並定其應執行刑為有期徒刑10月
    ，且依刑法第41條第 8項規定，諭知易科罰金之折算標準。
    核原審認事用法，尚無違誤。又原審法院就刑罰裁量職權之
    行使，既未逾越法定刑度，亦未濫用自由裁量之權限，刑度
    亦屬妥適，核無不當或違法之情形。且量刑輕重及應減輕或
    免除其刑，均屬事實審法院得依職權自由裁量之事項，被告
    不得任意指摘為違法，原審既已詳敘所憑證據與認定之理由
    ，及審酌上述刑法第57條各情狀，予以綜合考量後，科刑如
    前所述，刑度尚屬妥適，核無不當或違法之情形。是被告否
    認犯罪並以(一)告訴人前後供述未一致，證詞之憑信性薄弱。
    (二)又銀行存摺有金錢之進出，未必證明告訴人有將金錢交付
    給被告，即便將之交付給被告，亦無從證明被告有為恐嚇取
    財之行為。另被告於99年10月 6日準備程序是一邊回想雙方
    相處之情況，一邊回答問題，並非承認確有恐嚇取財之犯行
    ，原審未審酌被告完整之回答內容所表彰之意義，斷章取義
    認被告一度承認犯行，顯有違誤。被告自始至終皆否認有對
    告訴人為恐嚇取財之行為，並無一度坦承之問題。(三)告訴人
    雖稱有害怕，是因被告吵架時罵人很兇，尚與恐嚇取財之構
    成要件並不相同，被告並無意圖不法所有而為恐嚇之言語。
    (四)依告訴人於原審11月15日陳述可知，每次被告與告訴人只
    要談到分手都一定會討論分手費，所以雙方已有哪一方提出
    分手，就要對另一方有所補償的默契，被告雖然受領了 100
    萬元分手費，但係基於雙方對於分手處理的默契，乃為單純
    之受贈行為，並無不法所有意圖。告訴人提起本案告訴完全
    是為了脫免自身妨害自由及傷害罪責而起。(五)原審一方面認
    定告訴人答應給付 100萬元分手費，並非因為恐懼而為給付
    ，一方面又認定被告著手恐嚇取財之犯意及犯行，原審判決
    割裂被告之行為任意結合而為評價，有違論理法則云云為由
    上訴，指摘原審判決不當。然查，被告於本院審理時已坦承
    有在6月15日前某日拿取告訴人交付之100萬元後，事後有將
    錢還給告訴人；告訴人嗣後又在6月15日上午交付100萬元予
    被告，雖仍否認有上揭恐嚇取財之犯行，並辯稱：第一次拿
    錢的時間是在 6月15日前一天，伊都沒有恐嚇告訴人，是告
    訴人說已經對伊不感興趣，該 100萬元是要給伊的分手費，
    要伊拿錢去做生意，若有錢再還她云云。而原審既已詳敘所
    憑證據與認定之理由，認定被告曾2次出言恫嚇，告訴人亦2
    次交付各 100萬元款項與被告，但顯然並非由於告訴人心生
    畏怖所致，要不得以恐嚇既遂罪論科，惟被告既已著手於恐
    嚇取財之行為，應論以恐嚇取財未遂罪，已如前述，經核認
    事用法，尚無違誤。被告猶執前詞否認犯罪提起上訴，為無
    理由，應予駁回。
據上論斷，應依刑事訴訟法第368條，判決如主文。
本案經檢察官陳國鳴到庭執行職務。
中    華    民    國   100    年    5     月     3    日
                  刑事第七庭  審判長法  官  陳憲裕
                                    法  官  楊智勝
                                    法  官  游紅桃
以上正本證明與原本無異。
不得上訴。
                                    書記官  戴伯勳
中    華    民    國   100    年    5     月    3     日
附錄論罪科刑法條全文：
中華民國刑法第346條（單純恐嚇罪）
意圖為自己或第三人不法之所有，以恐嚇使人將本人或第三人之
物交付者，處6月以上5年以下有期徒刑，得併科1千元以下罰金
。
以前項方法得財產上不法之利益，或使第三人得之者，亦同。
前二項之未遂犯罰之。